臺灣高等法院民事判決　　　　　　 96年度重上更(一)字第123號
上　訴　人　坡心商業股份有限公司
法定代理人　乙○○
訴訟代理人　陳福寧律師
被　上訴人　丙○○
　　　　　　　　　　　樓
　　　　　　丁○○
共　　　同
訴訟代理人　吳孟勳律師
上列當事人間因債務人異議之訴事件，上訴人對於中華民國94年
8月12日臺灣臺北地方法院93年度重訴字第426號第一審判決提起
上訴並為訴之變更，經最高法院第一次發回更審，本院於96年11
月20日言詞辯論終結，判決如下：
  主  文
上訴及變更之訴均駁回。
第二審及發回前第三審訴訟費用由上訴人負擔。
  事實及理由
甲、程序方面：
    按於第二審為訴之變更、追加或提起反訴，非經他造同意，
    不得為之。但民事訴訟法第255條第1項第2款至第6款情形，
    不在此限，同法第446條第1項定有明文。查上訴人於原法院
    起訴時，聲明原為：(一)確認被上訴人丙○○、丁○○（下合
    稱被上訴人，單指其中一人時，則逕稱其名）與忠冠建設開
    發股份有限公司（下稱忠冠公司）簽立民國（下同）89年8
    月20日債權轉讓契約書（下稱系爭債權轉讓契約）所載轉讓
    臺灣臺北地方法院（下稱臺北地院）85年度促字第19882號
    支付命令（下稱系爭第19882號支付命令）債權新臺幣（下
    同）738萬6,916元及自85年7月21日起至清償日止按年息5%
    計算利息內，被上訴人各246萬2,305元及自85年7月21日起
    至清償日止按年息5%計算利息債權，暨86年度促字第10969
    號支付命令（下稱系爭第10969號支付命令，下與系爭第198
    82號支付命令合稱系爭支付命令）債權554萬9,159元及自86
    年4月26日起至清償日止按年息5%計算利息內，被上訴人各1
    84萬9,720元及自86年4月26日起至清償日止按年息5%計算利
    息債權之讓與債權關係不存在。(二)確認被上訴人持有系爭第
    19882號支付命令債權738萬6,916元及自85年7月21日起至清
    償日止按年息5%計算利息內，被上訴人各246萬2,305元及自
    85年7月21日起至清償日止按年息5%計算利息債權，暨系爭
    第10969號支付命令債權554萬9,159元及自86年4月26日起至
    清償日止按年息5%計算利息內，被上訴人各184萬9,720元及
    自86年4月26日起至清償日止按年息5%計算利息債權（下合
    稱系爭債權）對上訴人給付請求權不存在。(三)被上訴人不得
    持系爭支付命令所載各債權3分之1之執行名義為強制執行。
    (四)臺北地院94年度執申字第10767號（下稱系爭執行事件）
    內有關第二項支付命令所載債權由臺北地院91年度執申字第
    9730號（下稱前執行事件）轉發之債權憑證所為強制執行程
    序應予撤銷。嗣上訴人於本院言詞辯論期日將上開聲明變更
    為如後上訴人之上訴聲明所示（見本院卷第68、69頁），經
    被上訴人之訴訟代理人於該辯論期日表示同意（見本院卷第
    63 頁），揆諸上揭法條意旨，自應予准許，合先敘明。
乙、實體方面：
一、上訴人起訴主張：忠冠公司於86年6月11日，將其對上訴人
    之系爭債權讓與訴外人甲○○，並依法通知上訴人。嗣被上
    訴人竟持系爭支付命令及系爭債權讓與契約，向臺北地院陳
    稱其為債權人而聲請強制執行。臺北地院乃以前執行事件，
    查封上訴人所有坐落臺北市○○街87號2樓房屋（下稱系爭
    房屋）。被上訴人雖於89年9月6日發函通知上訴人系爭債權
    移轉事宜，惟忠冠公司已將系爭債權讓與甲○○，不可能再
    讓與被上訴人。況前執行事件之聲請，係由忠冠公司主導，
    故系爭債權讓與契約，顯屬通謀虛偽意思表示，應為無效。
    縱認被上訴人果真受讓系爭債權，上訴人亦分別於90年9月1
    5日、同年10月6日回函告知被上訴人，以忠冠公司積欠上訴
    人債務5,000萬元為抵銷，而有債權消滅事由之發生。又被
    上訴人持系爭支付命令為執行名義聲請強制執行，經臺北地
    院以前執行事件受理在案，上訴人於93年4月1日提起債務人
    異議之訴，嗣被上訴人於系爭債權未全部受償前，乃於94年
    3月21日撤回前執行事件之聲請，臺北地院並於同月22日核
    發債權憑證（下稱系爭債權憑證）。旋被上訴人再於同月23
    日以系爭債權憑證聲請強制執行，經臺北地院以系爭執行事
    件受理執行，上訴人爰提起債務人異議之訴，求為(一)確認被
    上訴人與忠冠公司簽立89年8月20日債權轉讓契約書所載轉
    讓系爭第19882號支付命令債權738萬6,916元及自85年7月21
    日起至清償日止按年息5%計算利息內，被上訴人各246萬2,3
    05元及自85年7月21日起至清償日止按年息5%計算利息債權
    ，暨系爭第10969號支付命令債權554萬9,159元及自86年4月
    26日起至清償日止按年息5%計算利息內，被上訴人各184萬9
    ,720 元及自86年4月26日起至清償日止按年息5%計算利息債
    權之讓與債權關係不存在。(二)確認被上訴人持有系爭第1988
    2號支付命令債權738萬6,916元及自85年7月21日起至清償日
    止按年息5%計算利息內，被上訴人各246萬2,305元及自85年
    7月21日起至清償日止按年息5%計算利息債權，暨系爭第109
    69號支付命令債權554萬9,159元及自86年4月26日起至清償
    日止按年息5%計算利息內，被上訴人各184萬9,720元及自86
    年4月26日起至清償日止按年息5%計算利息債權對上訴人給
    付請求權不存在。(三)被上訴人不得持系爭支付命令所載各債
    權3分之1之執行名義為強制執行。(四)系爭執行事件內有關第
    二項支付命令所載債權由前執行事件轉發之債權憑證所為強
    制執行程序應予撤銷等情。原審為上訴人全部敗訴之判決，
    上訴人不服，提起上訴，並於本院聲明：(一)原判決關於駁回
    下列第二項之訴部分廢棄。(二)確認被上訴人持有系爭第1988
    2號支付命令債權738萬6,916元及自85年7月21日起至清償日
    止按年息5%計算利息內，被上訴人各246萬2,305元及自85年
    7月21日起至清償日止按年息5%計算利息債權，暨系爭第109
    69號支付命令債權554萬9, 159元及自86年4月26日起至清償
    日止按年息5%計算利息內，被上訴人各184萬9,720元及自86
    年4月26日起至清償日止按年息5%計算利息債權對上訴人之
    給付請求權均不存在。(三)被上訴人不得持系爭支付命令所載
    各債權3分之1為執行名義而聲請強制執行，因被上訴人依上
    開執行名義聲請而實施之強制執行程序應予撤銷。(四)第一、
    二審及更審前第三審訴訟費用由被上訴人負擔。
二、被上訴人則以：上訴人提出忠冠公司業將系爭債權讓與甲○
    ○之存證信函（下稱系爭存證信函）及讓渡協議書（下稱系
    爭讓渡協議書）均係影本，難認為真。縱上訴人提出系爭讓
    渡協議書正本，僅能證明忠冠公司與甲○○間簽有系爭讓渡
    協議書，然系爭讓渡協議關係是否仍有效存在，及忠冠公司
    讓與被上訴人之系爭債權有何虛偽，上訴人仍應舉證以實其
    說。又上訴人並未證明其受被上訴人通知時，對忠冠公司有
    債權存在，且該債權已屆清償期，亦未證明上訴人確有向訴
    外人陳從龍借貸，而該債務為何轉為忠冠公司之債務等語，
    資為抗辯，並於本院答辯聲明：(一)上訴及變更之訴駁回。(二)
    歷審訴訟費用均由上訴人負擔。
三、兩造不爭之事實：
    (一)忠冠公司於85年7月13日以上訴人積欠代墊之租金738萬69
      16元，向臺北地院聲請核發支付命令。臺北地院於85年7
      月15日核發系爭第19882號支付命令；忠冠公司另於86年4
      月22日以上訴人積欠租金及應負損害賠償之責，尚有債權
      554萬9,159元，向臺北地院聲請核發支付命令，該院於86
      年4月23日核發系爭第10969號支付命令，系爭支付命令均
      已確定。
    (二)被上訴人及楊明輝於89年9月6日以立法院郵局第490號存
      證信函通知上訴人，忠冠公司已將系爭第10969號支付命
      令之債權移轉與被上訴人及楊明輝；另再於89年10月7日
      以臺北安和郵局第641號存證信函通知上訴人，忠冠公司
      已將系爭第19882號支付命令之債權移轉與被上訴人及楊
      明輝。
    (三)被上訴人於91年4月23日持系爭債權轉讓契約，向臺北地
      院聲請強制執行，經臺北地院前執行事件受理在案，並查
      封上訴人所有之系爭房屋。
    (四)被上訴人嗣撤回臺北地院前執行事件之聲請，再於94年3
      月23日持系爭債權憑證，聲請對上訴人強制執行，經臺北
      地院以系爭執行事件受理執行。
    (五)忠冠公司轉讓系爭支付命令之債權與甲○○之系爭讓渡協
      議書，作成日期為86年6月11日。而忠冠公司轉讓系爭債
      權與被上訴人及楊明輝，依系爭債權轉讓契約書之記載，
      日期為89年8月20日，惟甲○○係於90年3月5日始以臺北
      逸仙郵局第648號存證信函通知上訴人債權讓與。
四、兩造爭執要旨：(一)系爭讓渡協議書是否有效？(二)上訴人以忠
    冠公司承擔上訴人對陳從龍之債務，與系爭債權相抵銷是否
    有據？茲分述之：
    (一)系爭讓渡協議書僅係擔保之性質，並非債權讓與：
      本件上訴人主張：86年讓渡協議書載明忠冠公司因需資金
      運作與甲○○借用，願就系爭支付命令兩筆債權讓與甲○
      ○，作為還款債務金額核定之一等情，顯見該讓渡協議書
      之約定，為債權讓與之約定，與供擔保之性質不同，系爭
      債權既已讓於甲○○，忠冠公司已無債權可再讓與，故系
      爭債權讓與契約並非有效成立云云，惟為被上訴人所否認
      ，辯稱：86年之讓渡協議係債權之擔保而已，並非真正債
      權讓與等語，經查：
      1.本件訴外人忠冠公司之負責人陳憲崇於93年8月19日於
        原審審理時，曾到庭證言表示，伊代表忠冠公司與甲○
        ○簽訂讓渡協議書時，僅是為了讓甲○○之債權有擔保
        ，並且約定以後要執行的時候必須由忠冠公司執行，89
        年的債權轉讓契約書已是要轉讓給被上訴人及楊明輝3
        人作強制執行之用等語（見原法院93年度重訴字第426
        號卷163-165頁），可見忠冠公司於86年6月11日將該院
        85年度促字第19882號及86年促10969號支付命令所確定
        之債權，以簽署讓渡協議書之方式讓渡予訴外人甲○○
        ，當事人之真意（原意）並不是要將債權轉讓予甲○○
        ，況查嗣後雙方（即訴外人甲○○與忠冠公司）更曾就
        此另為協議，而於89年8月20日將同一債權轉讓予被上
        訴人等及甲○○指定之第3人楊明輝，並將先前忠冠公
        司與甲○○簽署之讓渡協議書解除作廢，足證忠冠公司
        於86年6月11日與甲○○簽署之讓渡協議書，於當事人
        間之真意並不具有債權轉讓之意思存在，當事人間之真
        意僅係在於擔保債權而已，故只具有債權契約之效力，
        目的僅在使甲○○對忠冠公司之債權享有一定之擔保，
        並非在使甲○○取得系爭支付命令表彰之權利。
      2.再者，本院前審即94年度重上字第500號事件審理過程
        中，曾於95年7月31日通知86年6月11日忠冠公司與甲○
        ○簽署讓渡協議書時，在場親睹事實經過之證人鄒丞博
        到庭證言，當時證人鄒丞博亦已明確證明，該讓渡協議
        書係因甲○○借錢給陳憲崇，甲○○要求要有擔保品，
        陳憲崇才寫這張讓渡協議書給他作擔保（見該卷(二)第34
        頁），當天（86年6月11日）證人鄒丞博係應第三人孫
        清普之邀約始會前往簽約現場，並非因陳憲崇或甲○○
        邀約而至，而89年間係因甲○○要求實質的擔保，也就
        是要支付命令參與分配，先前簽署讓渡協議書時，甲○
        ○與陳憲崇已明確約定相關之支付命令都要由陳憲崇去
        催討處理，且甲○○的意思，是要由甲○○以忠冠公司
        對上訴人之相關支付命令，聲請強制執行，益徵忠冠公
        司與甲○○確是於89年8月20日始真正以債權讓與之意
        思，將本件系爭支付命令所表彰之債權轉讓予甲○○（
        甲○○所享有的部分，係由甲○○指定之第三人楊明輝
        之名義簽署債權轉讓契約書）及被上訴人等，其後並依
        法向債務人為通知，且具狀聲請強制執行，倘若忠冠公
        司於86年6月11日與甲○○約定之真意，係在使甲○○
        取得支付命令所表彰之權利而屬於民法第295條規定之
        債權讓與契約者，則甲○○大可盡速依法通知上訴人，
        何以延宕至90年3月5日強制執行程序業已開始後，甲○
        ○始對上訴人發存證信函？由此亦可證明忠冠公司於86
        年6月11日與甲○○簽署之讓渡協議書，確非在使甲○
        ○取系爭支付命令所表彰之債權。
      3.又本院前審94年度重上字第500號亦曾於95年10月7日囑
        託台灣台中地方法院協助訊問關係人楊明輝，當時楊明
        輝已證明伊曾授權甲○○在債權轉讓契約書上用印，原
        因係在於甲○○要給楊明輝一個保障（見該卷(二)第54頁
        ），詳細情形如何伊並不知，顯見在外觀上楊明輝確實
        僅是甲○○之人頭，實質上楊明輝則為甲○○之債權人
        ，甲○○為了能給楊明輝確實之保障，始會同意於89年
        8月20日與忠冠公司簽署債權轉讓契約書，將系爭債權
        轉讓予被上訴人等及甲○○指定之第三人楊明輝，甲○
        ○之目的在於：一來可以給自己一個實質上獲償債權的
        機會，二來可以對自已的債權人有一個交代，較之86年
        6月11日所簽署之讓渡協議書僅具有擔保之作用，且欲
        聲請強制執行尚須仰賴忠冠公司（或陳憲崇），更具有
        清償之意義，否則甲○○何需大費周章，將原本已是屬
        於自己之權利，無端犧牲其中3分之2予別人分享？由此
        更徵忠冠公司於86年6月11日與甲○○簽署之讓渡協議
        書，確非在使甲○○取得系爭支付命令所表彰之債權，
        彰彰明甚。
      4.末查：證人甲○○於本件言詞辯論期日（96年11月20日
        ）承認96年6月14日之聲明書（本院卷第30頁）為伊所
        簽署，該聲明書即表明僅作為伊對忠冠公司（及陳逢茂
        ）債權擔保之詞，當時雙方並無讓與該筆債權之真意，
        甚為明確，則系爭讓與協議書確係擔保之性質而非債權
        讓與。證人甲○○雖於本院言詞辯論期日自行到庭證稱
        ：86年之讓渡協議書係轉讓債權，而非擔保云云（見本
        院卷第64頁至第65頁）。惟查：證人自認其前為上訴人
        之股東（見本院卷第65頁）等語，故有利害關係。其有
        利上訴人之證詞，可信度較低；不利於上訴人之證詞，
        可信度較高。證人甲○○出具之聲明書已明確表示，86
        年之讓渡協議書係供擔保用（見本院卷第30頁），參酌
        前開1至4之證據，證人甲○○事後翻異前詞，主張：86
        年之讓渡協議書係轉讓債權云云，自不足取。
      5.基上，86年6月11日忠冠公司與甲○○簽署之讓渡協議
        書，既然僅具有擔保債權之作用，而非在使甲○○取得
        系爭支付命令所表彰之權利，則其後忠冠公司與甲○○
        基於使甲○○實質上得以獲得清償債權之效果，而於89
        年8月20日將系爭債權轉讓予被上訴人等及甲○○指定
        之第三人楊明輝，並迅速依法通知上訴人及聲請強行制
        執行，足證被上訴人等自忠冠公司受讓系爭債權，確實
        發生債權讓與之效力，甚為明顯。上訴人主張忠冠公司
        將債權讓與被上訴人，屬通謀虛偽意思表示，惟未舉證
        以實其說，自不足採。
    (二)上訴人不得以忠冠公司承擔上訴人對陳從龍之債務，與系
      爭債權相抵銷：
      上訴人主張對忠冠公司有債權存在，無非以87年12月28日
      忠冠公司出具之同意書（見本院卷第92頁）為據。惟該同
      意書記載「立同意書人忠冠建設開發股份有限公司（下稱
      本公司）因於87年6月15日與竟倫營造股份有限公司、楊
      晉德及許椿詳（下稱竟倫公司）訂立協議書，將通化財神
      大樓內房屋24間及車位9個之權利讓與竟倫公司，茲向坡
      心商業股份有限公司（下稱貴公司）承諾：(一)同意貴公司
      將該協議書上所載房屋及車位直接移轉予竟倫公司等。(二)
      上開讓與若有重複，其責任完全由本公司負責任。(三)貴公
      司向陳從龍借貸及賠償之債務、責任完全由本公司承受及
      負擔，負責償清」，姑不論被上訴人否認上開同意書之真
      正，且上訴人迄至本件言詞辯論終結時止，亦未舉證證明
      忠冠公司係依其請求書立上開同意書或其於何時表明接受
      上開同意書，則上開同意書是否已發生債權讓與契約之效
      力，已有疑義。雖上訴人於96年11月20日言詞辯論期日提
      出同意書及本院93年度重上更(二)字第97號，最高法院95年
      台上字第1621號及台灣台北地方法院92年重訴字第1462號
      民事判決影本以證明上訴人確實積欠陳從龍債務（見本院
      卷第92-102頁）。惟查抵銷之要件為：二人互負債務，而
      其給付種類相同，並均屆清償期者，各得以其債務，與他
      方之債務，互為抵銷（民法第334條第1項前段）。本件忠
      冠公司縱使承擔上訴人對陳從龍之債務，則忠冠公司為陳
      從龍之債務人。上訴人與忠冠公司間，上訴人為忠冠公司
      之債務人，忠冠公司將債權讓與被上訴人後，上訴人即為
      被上訴人之債務人，上訴人為陳從龍及被上訴人之債務人
      ，上訴人根本無債權存在，如何行使抵銷權，上訴人上開
      抵銷之主張根本不符合抵銷之要件，其此部分主張不足取
      。
五、綜上所述，本件債權讓與已發生效力，上訴人主張抵銷亦不
    成立。從而上訴人請求如上訴及變更之聲明即屬無據，關於
    上訴部分原審判決上訴人敗訴，上訴論旨指摘原判決不當，
    聲明廢棄改判為無理由，應予駁回上，至於其變更之訴亦無
    理由，應併予駁回。
六、本件事證已臻明確，兩造其餘之攻防方法經審酌後認與判決
    結果不生影響，無庸逐一論述，併此敘明。
七、據上論結，本件上訴及變更之訴均無理由，依民事訴訟法第
    449條第1項、第78條，判決如主文。
中　　華　　民　　國　　96　　年　　12　　月　　 4　　日
                  民事第15庭
                      審判長法  官  林恩山
                            法  官  陳雅玲
                            法  官  郭松濤
正本係照原本作成。
如不服本判決，應於收受送達後20日內向本院提出上訴書狀，其
未表明上訴理由者，應於提出上訴後20日內向本院補提理由書狀
（均須按他造當事人之人數附繕本）上訴時應提出委任律師或具
有律師資格之人之委任狀；委任有律師資格者，另應附具律師資
格證書及釋明委任人與受任人有民事訴訟法第466條之1第1項但
書或第2項（詳附註）所定關係之釋明文書影本。
中　　華　　民　　國　　96　　年　　12　　月　　 5　　日
                            書記官  方素珍
附註：
民事訴訟法第466條之1（第1項、第2項）：
對於第二審判決上訴，上訴人應委任律師為訴訟代理人。但上訴
人或其他法定代理人具有律師資格者，不在此限。
上訴人之配偶、三親等內之血親、二親等內之姻親，或上訴人為
法人、中央或地方機關時，其所屬專任人員具有律師資格並經法
院認為適當者，亦得為第三審訴訟代理人。
